【裁判字號】    99,交聲,258
【裁判日期】    990805
【裁判案由】    違反道路交通管理處罰條例聲明異議
【裁判全文】
臺灣基隆地方法院交通事件裁定         99年度交聲字第258號
移送機關即
原處分機關  交通部公路總局臺北區監理所
異  議  人
即受處分人  甲○○
上列異議人即受處分人因違反道路交通管理處罰條例案件，對於
交通部公路總局臺北區監理所於民國99年7 月14日所為之處分（
原處分案號：北監自裁字第裁40-C00000000號），聲明異議，本
院裁定如下：
    主  文
本件管轄錯誤，移送於臺灣板橋地方法院。
    理  由
一、按法院受理有關交通事件，準用刑事訴訟法之規定，其處理
    辦法，由司法院會同行政院定之；又本條例之罰鍰基準、舉
    發或輕微違規勸導、罰鍰繳納、向處罰機關陳述意見或裁決
    之處理程序、分期繳納之申請條件、分期期數、不依限期繳
    納之處理、分期處理規定及繳納機構等事項之處理細則，由
    交通部會同內政部定之，道路交通管理處罰條例第89條及第
    92條第3 項分別定有明文。就此規定而言，其意義有三，1.
    得適用刑事訴訟法者，僅以性質上相同者為限，始得謂準用
    ；若性質上不同者，則無準用之餘地。2.法院受理交通違規
    案件之聲明異議，應優先適用母法授權制訂之法規命令，即
    道路交通案件處理辦法之規定。3.依道路交通管理處罰條例
    授權制訂之違反道路交通管理事件統一裁罰基準及處理細則
    ，若與交通違規事件性質相同者，亦應在適用之範圍內。而
    查聲明異議案件，係受處分人不服同條例第8 條主管機關所
    為之處罰，向法院所提起請求撤銷原處分之程序，性質上應
    屬於救濟程序，尚無疑義（司法院大法官會議第418 號解釋
    參照）。至於刑事訴訟法第5 條之土地管轄，其適用對象為
    法院審理第一審案件之管轄權劃分，並非定救濟程序之法院
    管轄權劃分之標準，此觀諸刑事訴訟法救濟審即第二審管轄
    法院，係向管轄第二審之高等法院為之自明（刑事訴訟法第
    361 條第1 項規定參照）。因此，刑事訴訟法第5 條之土地
    管轄規定，能否適用在救濟程序法院之管轄，頗有疑義。就
    法體系而言，交通違規處罰之主管機關首次管轄權劃分，係
    依違反道路交通管理事件統一裁罰基準及處理細則第25條規
    定，除同條第1 款至第5 款情形按行為地；以汽車所有人為
    處罰對象者，移送其車籍地；以駕駛人為處罰對象者，則由
    駕籍地之處罰機關處理。至於不服主管機關所為處罰提起聲
    明異議之管轄法院，首須視法有無特別明文規定，若無，始
    得依同條例第89條規定準用刑事訴訟法相關規定處理之。再
    按聲明異議，應以司法狀紙，敘述異議之理由，提出於原處
    分機關為之，原處分機關應於接受異議書狀後5 日內，將該
    案卷宗及有關證物，送交該管地方法院或其分院交通法庭；
    又違反道路交通管理事件，受處分人不服處罰，依法聲明異
    議者，處罰機關應於接受異議狀5 日內，製作不服違反道路
    交通管理事件裁決聲明異議移送書，將案卷及有關證物連同
    聲明異議書狀，送交該管地方法院審理，道路交通案件處理
    辦法第13條及違反道路交通管理事件統一裁罰基準及處理細
    則第65條分別定有明文。法院受理聲明異議既屬救濟程序，
    並非為第一審程序，自應依交通違規行政罰之性質，適用同
    條例或法規命令所定之管轄權，業如前述。前開法規命令既
    已明定受理聲明異議之法院為裁處機關所在地之法院管轄，
    自非同條例或相關法規並無特別規定聲明異議法院管轄權之
    分配。其理如同不服地方法院第一審裁判，提起救濟之管轄
    第二審法院，均係以管轄地方法院之第二審法院定之，並非
    再重新審視行為人之住所地、居所地或犯罪地而定自明。否
    則，救濟法院之管轄，極易隨受處分人住居所變更之時間點
    ，隨時處於不確定之狀況，易形成管轄權消極衝突之情事（
    臺灣高等法院暨所屬法院97年法律座談會刑事類提案第44號
    審查意見及研討結果參照）。另按「舉發汽車違反道路交通
    管理事件，以汽車所有人為處罰對象者，移送其車籍地處罰
    機關處理；以駕駛人為處罰對象者，移送其駕籍地處罰機關
    處理；駕駛人未領有駕駛執照者，移送其戶籍地處罰機關處
    理。但有下列情形之一者，移送行為地處罰機關處理：一、
    汽車肇事致人傷亡。二、抗拒稽查致傷害。三、汽車駕駛人
    未領有駕駛執照且無法查明其戶籍所在地。四、汽車買賣業
    或汽車修理業違反本條例第57條規定。五、汽車駕駛人違反
    本條例第35條規定。」道路交通管理處罰條例第92條第4 項
    授權內政部、交通部會同訂定發布之「違反道路交通管理事
    件統一裁罰基準及處理細則」第25條第1 項規定甚明。末按
    法院受理交通事件，準用刑事訴訟法之規定，道路交通管理
    處罰條例第89條前段定有明文，而無管轄權之案件，應諭知
    管轄錯誤之判決，並同時諭知移送於管轄法院，亦為刑事訴
    訟法第304 條所明定。準此，受處分人如不服處分，其聲明
    異議事件應由原處分機關所在地之法院管轄，如繫屬之法院
    無管轄權，自應諭知管轄錯誤。
二、查本件異議人即受處分人甲○○（下稱異議人）於民國98年
    12月27日晚上7 時許，在臺北縣三重市○○街花都卡拉OK店
    內飲用高粱酒後，仍於同年月28日凌晨1 時9 分許，駕駛車
    牌號碼5825－MU號自用小客車上路，於行經臺北縣三重市○
    ○○路與重安街口時，因不勝酒力自行撞及路旁之施工護欄
    ，經到場處理之警員對其施以呼氣檢驗結果，測得其呼氣所
    含酒精濃度達每公升1.01毫克，因而認異議人有「汽車駕駛
    人酒精濃度超過規定標準（0.55以上）」之違規事實，依違
    反道路交通管理處罰條例第35條第1 項第1 款之規定，填製
    臺北縣政府警察局北縣警交大字第C00000000 號舉發違反道
    路交通管理事件通知單當場舉發，有前揭舉發通知單影本及
    臺灣板橋地方法院檢察署檢察官99年度偵字第1735號緩起訴
    處分書影本附卷可稽；移送機關即原處分機關（下稱移送機
    關）並於99年7 月14日，以北監自裁字第裁40-C00000000號
    違反道路交通管理事件裁決書，裁處異議人罰鍰新臺幣49,5
    00元，吊扣駕駛執照12個月，並應參加道路交通安全講習，
    有前揭裁決書影本存卷可憑。依上開說明可知，本件既已由
    異議人違規行為地所屬之交通部公路總局臺北區監理所為上
    開裁決，異議人如對前揭處罰不服聲明異議，自應由原處分
    機關即移送機關所在地之法院受理前項異議。本件移送機關
    係址設臺北縣樹林市○○路248 巷7 號，其所在地之管轄法
    院應為臺灣板橋地方法院。爰依法諭知管轄錯誤，並移送於
    有管轄權之臺灣板橋地方法院。
據上論斷，應依道路交通管理處罰條例第89條前段，刑事訴訟法
第304 條，裁定如主文。
中    華    民    國    99    年    8     月    5     日
                  交通法庭法  官  張婷妮
以上正本證明與原本無異。
對於本件裁定如有不服，應於送達後5 日內，向本院提出抗告書
狀，敘述抗告之理由，抗告於臺灣高等法院。
中    華    民    國    99    年    8     月    5     日
                          書記官  洪佳如

司法院資訊處製作；財團法人民間司法改革基金會備份。
